【裁判字號】    97,交聲,982
【裁判日期】    970819
【裁判案由】    聲明異議
【裁判全文】
臺灣彰化地方法院交通事件裁定         97年度交聲字第982號
移送機關即
原處分機關  交通部公路總局臺中區監理所彰化監理站
異  議  人  乙○○
受 處分 人  甲○○
上列異議人因受處分人違反道路交通管理處罰條例案件，對於交
通部公路總局臺中區監理所彰化監理站中華民國92年9 月18日所
為之處分（原處分案號：彰監四字第裁64-Z00000000號）聲明異
議，本院裁定如下：
    主    文
原處分撤銷。
    理    由
一、原處分意旨略以：內政部警政署國道公路警察局第三警察隊
    於89年9 月3 日舉發受處分人甲○○所有之車牌號碼PM-751
    3 號自用小客貨車，有「1.汽車不依限期參加定期檢驗或臨
    時檢驗。2.擅自增、減、變更原規格設備或損壞不予修復者
    。」之違規，嗣原處分機關依道路交通管理處罰條例第17條
    第1 項、第16條第1 項第2 款之規定，裁處汽車所有人即受
    處分人甲○○新臺幣（下同）3,600 元，並註銷牌照，於法
    應無不合等語。
二、聲明異議意旨略以：異議人因車號PM-7 513號自用小客貨車
    之所有人即受處分人88年1 月25日死亡，上開車輛因驗車逾
    期6 個月以上應註銷牌照，而監理所未註銷牌照仍繼續課徵
    牌照稅與燃料稅至97年，爰依法聲明異議等語。
三、按交通主管機關就違反道路交通管理處罰條例行為人所為之
    處罰，本質上係屬行政上之罰鍰，而為公法上金錢之給付義
    務，倘受處分人死亡者，依行政執行法第15條之規定，仍得
    對遺產強制執行。本件異議人乙○○係受處分人甲○○之子
    ，有法務部連結系統全戶戶籍資料查詢結果1 紙在卷可憑，
    而原處分機關之裁決，既有對受處分人之繼承人即異議人所
    繼承之遺產執行之可能，堪認異議人為實質上之受處分人，
    自有提起異議之權利；此與刑事案件之被告死亡者，國家因
    無從再對該被告實施刑罰權，依法自應諭知不受理判決，其
    訴訟性質顯不相同。是依道路交通管理處罰條例第89條前段
    規定，法院受理有關交通事件，雖準用刑事訴訟法之規定，
    然行為人違反道路交通管理處罰條例之所處之行政上罰鍰，
    其性質上既與刑罰不同，法院自仍應就該交通聲明異議案件
    為實體上之裁定，始得作為日後是否行政執行之依據。再者
    ，原處分機關係將裁決書送達於已死亡之甲○○，而非異議
    人乙○○，是異議人就上開處分聲明異議，皆無逾期之問題
    ，應先予敘明。
四、次按當事人能力，係指得作為程序法律關係主體的法律上資
    格而言，此種法律上之資格，原則上以具備「權利能力」為
    要件，而自然人之「權利能力」，始於出生，終於死亡，民
    法第6條定有明文。是當事人若不具備當事人能力時，即不
    得作為行政程序之主體。行政程序法第21條明列具有行政程
    序之當事人能力者如下：「一自然人。二法人。三非法人之
    團體設有代表人或管理人者。四行政機關。五其他依法律規
    定得為權利義務之主體者」。從而，若自然人已死亡或法人
    破產程序終止並經法院准予備查時，即不具有行政程序上之
    當事人能力，行政機關自不得對此無權利能力人為任何行政
    行為。故於行政程序進行中，行政機關應依職權調查當事人
    是否具備法定之當事人能力，一旦發現當事人不具備當事人
    能力，即不得對之為行政行為。再按行政處分有其他重大明
    顯之瑕疵者，無效，此為行政程序法第111 條第7 款所明定
    。是若將已死亡之自然人作為行政處分之客體，並課以罰鍰
    處分者，該處分顯然欠缺處分之客體要件，在外觀上具有嚴
    重而顯著之瑕疵，係屬自始確定為無效之行政處分。準此，
    行政上之裁處罰鍰，應對生存之自然人為之，若對已死亡之
    自然人裁處罰鍰，該裁處自非適法且為無效。
五、經查：內政部警政署國道公路警察局第三警察隊於89年3 月
    2 2 日，舉發受處分人有「1.汽車不依限期參加定期檢驗或
    臨時檢驗。2.擅自增、減、變更原規格設備或損壞不予修復
    者。」之違規行為，即掣開公警局交字第Z00000000 號舉發
    違反道路交通管理事件通知單（下稱舉發通知單），嗣原處
    分機關以受處分人有違道路交通管理處罰條例第17條第1 項
    、第16條第1 項第2 款之規定，裁處汽車所有人即受處分人
    甲○○新臺幣（下同）3, 600元，並註銷牌照等情，有前開
    舉發通知單、裁決書各1 紙在卷可憑。惟查本件原處分機關
    之裁罰對象甲○○，確已於88年1 月25日死亡，有受處分人
    個人基本資料查詢結果1 紙在卷可參。是依上開說明，受處
    分人甲○○死亡後，即已喪失法律上之權利能力，而無當事
    人能力，任何行政機關皆無從對之為行政行為，則內政部警
    政署國道公路警察局第三警察隊對已無當事人能力之受處分
    人掣開之前揭舉發違反道路交通管理事件通知單，依道路交
    通管理處罰條例第7 條之2 之規定，自始即無從送達於已死
    亡之甲○○，且原處分機關於92年9 月18日所為之彰監四字
    第裁64- Z00000000 號違反道路交通管理事件裁決書，逕行
    裁罰受處分人甲○○3,600 元之行政罰鍰，並註銷牌照，非
    但程序不符規定，且該行政處分自始即確定無效，任何人皆
    得對之主張無效。原處分機關未予詳查，遽予裁罰，容有未
    洽。原處分既有上開違法之處，自應依法撤銷原處分。
六、又本件原處分既因違法而撤銷，則異議人所執系爭車輛牌照
    應註銷等語，即非有理。至於異議人不服原處分機關繼續課
    徵牌照稅、燃料稅異議部分，係屬行政機關職權裁量範圍內
    所為決定，如異議人認該部分非為妥適，自應向主管機關申
    訴以謀求解決途徑，尚非本院所得審酌，併此敘明。
據上論斷，應依道路交通管理處罰條例第87條第2 項、道路交通
案件處理辦法第20條前段，裁定如主文。
中    華    民    國    97    年    8     月    19    日
                        交通法庭      法  官  簡婉倫
以上正本證明與原本無異。
如不服本裁定，應於裁定送達後5 日內向本院提出抗告狀（須附
繕本）。
中    華    民    國    97    年    8     月    19    日
                                      書記官  林盛輝


司法院資訊處製作；財團法人民間司法改革基金會備份。
